ACORDAO-COMPLETO-2315526

ACÓRDÃO 1944/2019 ATA 7/2019 - SEGUNDA CÂMARA

VISTOS, relatados e discutidos estes autos de Tomada de Contas Especial (TCE) foi instaurada pelo Ministério da Educação em desfavor de Getúlio Lemes Fontoura, ex-prefeito do Município Esteio-RS (gestão 1993-1996) , em razão da não comprovação da regular aplicação de parte dos recursos repassados por força do Convênio 4.105/94/FAE, no ano de 1996, no valor de R$ 183.924,00, que teve por objeto promover o atendimento do Programa de Alimentação Escolar (PNAE) aos alunos matriculados na pré-escola e no ensino fundamental das zonas urbana e rural;
ACORDAM os Ministros do Tribunal de Contas da União, reunidos em Sessão de 2ª Câmara, diante das razões expostas pelo Relator, com fundamento nos arts. 1º, inciso I; 12, § 3º; 16, inciso III, alíneas “b” e “c”; 19; 23, inciso III; e 28, inciso II, da Lei 8.443/92, c/c os arts. 209, 210 e 214, inciso III, alínea “a”; e 267 do Regimento Interno do Tribunal, em:
9.1. considerar revel o Sr. Getúlio Lemes Fontoura, nos termos do art. 12, § 3º, da Lei 8.443/1992;
9.2. julgar irregulares as contas do Sr. Getúlio Lemes Fontoura, condenando-o ao pagamento das importâncias abaixo especificadas, fixando-lhes o prazo de 15 (quinze) dias, a contar da notificação, para que comprovem, perante o Tribunal (art. 214, III, a, do Regimento Interno) , o recolhimento das referidas quantias aos cofres do Fundo Nacional de Desenvolvimento da Educação, atualizadas monetariamente e acrescidas dos juros de mora, calculados a contar das datas indicadas até o dia do efetivo recolhimento do débito, na forma prevista na legislação em vigor:
	Data
	Valor (R$) 

	4/1/1996
	51.770,17

	14/8/1996
	33.339,25

	15/8/1996
	3.000,00

	15/8/1996
	18.301,61

9.3. autorizar, desde logo, nos termos dos arts. 26 e 28, inciso II, da Lei 8.443/1992:
9.3.1. o pagamento das dívidas em até 36 (trinta e seis) parcelas mensais e consecutivas, se solicitado pelo responsável, fixando-se o vencimento da primeira em 15 (quinze) dias, a contar do recebimento da notificação, e o das demais a cada 30 (trinta) dias, devendo incidir sobre cada uma delas os encargos legais devidos, na forma prevista na legislação em vigor, sem prejuízo ao vencimento antecipado do saldo devedor em caso de não comprovação do recolhimento de qualquer parcela, conforme prevê o art. 217, § 2º, do Regimento Interno deste Tribunal;
9.3.2. a cobrança judicial das dívidas, caso não atendida a notificação;
9.4. dar ciência desta deliberação ao responsável, ao Procurador-Chefe da Procuradoria da República no Estado do Rio Grande do Sul e ao Fundo Nacional de Desenvolvimento da Educação.
9.5. arquivar o presente processo.

Tomada de Contas Especial instaurada pelo Ministério da Educação em desfavor de Getúlio Lemes Fontoura, ex-prefeito do Município Esteio-RS (gestão 1993-1996), em razão da não comprovação da regular aplicação de parte dos recursos repassados por força do Convênio 4.105/94/FAE, no ano de 1996, no valor de R$ 183.924,00, que teve por objeto promover o atendimento do Programa de Alimentação Escolar (PNAE) aos alunos matriculados na pré-escola e no ensino fundamental das zonas urbana e rural.

Segunda Câmara

Município de Esteio - RS.

3. Interessados/Responsáveis:
3.1. Interessado: Fundo Nacional de Desenvolvimento da Educação (00.378.257/0001-81).
3.2. Responsáveis: Getúlio Lemes Fontoura (XXX.047.500-XX); Município de Esteio - RS (88.150.495/0001-86).

13.1. Ministros presentes: Ana Arraes (Presidente), Aroldo Cedraz (Relator) e Raimundo Carreiro.
13.2. Ministros-Substitutos presentes: Marcos Bemquerer Costa e André Luís de Carvalho.

AROLDO CEDRAZ

A presente Tomada de Contas Especial foi instaurada pelo Ministério da Educação em desfavor de Getúlio Lemes Fontoura, ex-prefeito do Município Esteio-RS (gestão 1993-1996) , em razão da não comprovação da regular aplicação de parte dos recursos repassados por força do Convênio 4.105/94/FAE, no ano de 1996, no valor de R$ 183.924,00, que teve por objeto promover o atendimento do Programa de Alimentação Escolar (PNAE) aos alunos matriculados na pré-escola e no ensino fundamental das zonas urbana e rural. 
2.	Integro a este relatório, e transcrevo a seguir, a instrução técnica de peça 48, que contou com a anuência do corpo diretivo da SEC-RS (peça 49) :
“Cuidam os autos de tomada de contas especial instaurada pela Assessoria Especial de Controle Interno do Ministério da Educação, em desfavor dos Sr. Getúlio Lemes Fontoura – CPF XXX.047.500-XX, ex-Prefeito Municipal de Esteio -RS, em razão de desvio de finalidade dos recursos repassados à Prefeitura Municipal de Esteio (RS) por força do Convênio 4105/94/FAE, SIAFI 119885,  celebrado com a extinta Fundação de Assistência ao Estudante - FAE, que teve por objeto promover o atendimento do Programa de Alimentação Escolar – PNAE, aos alunos matriculados na pré-escola e no ensino fundamental, das zonas urbana e rural, garantindo ao menos uma refeição diária com o mínimo de 350 kilocalorias e 9 gramas de proteína.
HISTÓRICO 
Anterior ao TCU
2.	Conforme relatado na Informação 206/2015/DIREC/ COTCE/CGCAP/DIFIN/FNDE (peça 1, p. 4-18) , em 2000 foram enviados ofícios aos Srs. Getúlio Lemes Fontoura – Prefeito de Esteio no período de 1993 a 1996, e ao Sr. Vanderlan Carvalho de Vasconselos, Prefeito de Esteio no período de 1997 a 2000, para informá-los de que a prestação de contas referente ao exercício de 1996, no valor de R$ 183.924,00, não havia sido recebida no MEC (peça 1, p. 4) .
3.	 O Sr. Vanderlan Carvalho de Vasconselos, em 30/11/2000, nas suas alegações de defesa, apoiadas em documentos comprobatórios, informou que, ao assumir a administração municipal, constatou que foram utilizados recursos da merenda escolar para o pagamento de outras finalidades, o que foi comunicado ao Delegado do MEC, à Polícia Federal e ao Ministério Público. Dos recursos recebidos da União (R$ 183.924,00) e do Estado (R$ 133.286,40) foram aplicados em merenda escolar apenas R$ 131.404,53, sendo que a parcela do Estado foi devolvida por determinação do TCE-RS em 11/7/2000. Assim, R$ 52.519,47 é o valor utilizado em outras finalidades que não a merenda escolar (peça 1, p. 6) .
4.	Como não foi comprovado o recebimento da notificação pelo Sr. Getúlio Lemes Fontoura, foi publicado o Edital de Notificação 816/2002 no Diário Oficial da União de 25/7/2002 (peça 1, p. 6) .
5.	Em razão do citado no item 3 acima, foi emitida a Informação 500/2012, de 15/8/2012, na qual estava consignado que as prestações de contas dos exercícios de 1995, 1997 e 1998 foram recebidas e aprovadas, remanescendo apenas o exercício de 1996 sob exame, a respeito do qual, além da informação do desvio de finalidade prestada pelo prefeito sucessor, também não teve a documentação necessária apresentada, à exceção dos extratos bancários. Por conta disso foram expedidos novos ofícios, em 17/8/2012, aos Srs. Getúlio Lemes Fontoura, Vanderlan Carvalho de Vasconselos e Gilmar Antonio Rinaldi, que assumiu a gestão de 2009 a 2012, sendo reconduzido para o período de 2013 a 2016 (peça 1, p. 8) . 
6.	Em resposta, o Sr. Vanderlan encaminhou expediente afirmando não reconhecer as irregularidades mencionadas como sendo de sua responsabilidade, visto que os recursos foram executados na gestão do Sr. Getúlio Lemes Fontoura. 
7.	O Sr. Gilmar Antônio Rinaldi, na condição de Prefeito, encaminhou manifestação para informar que, pela análise dos documentos, os demais administradores notificados não operaram nenhum desvio em benefício próprio, mas que foi verificada a utilização dos recursos em objeto diverso ao do convênio (peça 1, p. 10) .
8.	A partir das respostas acima, foi elaborado um Parecer, em 6/12/2012, que concluiu que:
	a) embora o Sr. Vanderlan alegue ter comunicado a constatação de desvio de finalidade dos recursos à Polícia Federal, ao Ministério Público e ao Delegado do MEC, não encaminhou documentação probatória;
	b) quanto à informação do Sr. Gilmar, este deveria ter representado perante o Ministério Público contra o ex-administrador faltoso para que fossem adotadas as providências cíveis e criminais cabíveis, de forma a retirar o município da situação de inadimplência no SIAFI (peça 1, p. 10) . 
8.1	Os responsáveis foram comunicados do teor do Parecer acima por meio de ofício (peça 1, p. 10) . 
9.	A notificação endereçada ao Sr. Getúlio Lemes Fontoura retornou com a informação de mudança do endereço, tendo sido expedido um Edital de Notificação 1/2013, publicado no DOU em 29/1/2013 (peça 1, p. 10-12) .
10.	Em razão de que a Prefeitura de Esteio alegou que os argumentos de defesa não haviam sido considerados, foi feita reanálise das contas e elaborado novo Parecer (421/2013 – peça 1, p. 236-56) , o qual constatou que (peça 1, p. 12-14) :
	a) o prazo para prestação de contas dos recursos de 1996 encerrou em 28/2/1997, atingindo as gestões dos Srs. Getúlio Lemes Fontoura e Vanderlan Carvalho de Vasconselos. A responsabilidade deste último está afastada por ter encaminhado, ainda que intempestivamente, os documentos disponíveis nos arquivos da Prefeitura, embora insuficientes à integral comprovação de execução do convênio;
	b) as informações apresentadas pela Prefeitura foram apreciadas pelo FNDE, ao contrário do alegado;
	c) o exame dos extratos bancários constatou a existência de saldo de 1995, reprogramado para o exercício seguinte, no valor de R$ 65.493,16, o qual, somado aos repasses efetuados, de R$ 183.924,00, mais os rendimentos da aplicação financeira de R$ 3.858,37, totalizaram R$ 253.275,53, montante cuja execução deveria ser comprovada;
	d) o valor das despesas realizadas em finalidade diversa da estabelecida no convênio soma R$ 88.109,42, o qual deverá ser atualizado para sua impugnação; 
	e) além das despesas acima, também foi identificada uma movimentação indevida no valor de R$ 18.301,61, referente a débitos e créditos feitos na conta bancária sem correspondência nas ordens de pagamento e documentos fiscais apresentados, devendo ser igualmente impugnado;
	f) por fim, sugeriu que fosse aprovado o valor de R$ 77.512,97 e não aprovado o valor de R$ 106.411,03.
11.	Novamente os Srs. Getúlio, Vanderlan e Gilmar foram comunicados das conclusões do Parecer por meio de ofícios, e novamente a notificação enviada ao Sr. Getúlio retornou com a mesma informação de que esse mudou de endereço. Em razão disso foi feito novo edital de Notificação publicado em 13/12/2013 (peça 1, p. 14) . Nenhum deles se pronunciou a respeito.
12.	Assim, restou configurada irregularidade na execução dos recursos do Convênio 4105/94, cujo responsável é o Sr. Getúlio Lemes Fontoura – CPF XXX.047.500-XX, Prefeito à época dos fatos, por ter realizado despesas em finalidade diversa do pactuado no convênio e por ter movimentado a conta bancária sem a correspondente referência nas ordens de pagamento e documentos fiscais apresentados. O débito é composto pelas seguintes parcelas (peça 1, p. 14-6) :
	Data
	Valor (R$) 

	4/1/1996
	51.770,17

	14/8/1996
	33.339,25

	15/8/1996
	3.000,00

	15/8/1996
	18.301,61

	Total
	106.411,03

13.	A gestão de 2009-2016, do Prefeito Gilmar Antônio Rinaldi, ingressou com ação judicial contra o FNDE, a fim de suspender a inadimplência das contas do convênio, o que foi acatado (peça 1, p. 16) .
14.	A Informação 206/2015/DIREC/ COTCE/CGCAP/DIFIN/FNDE (peça 1, p. 4-18) concluiu afirmando que a instauração da TCE não contrariou o disposto no inciso II do artigo 6 da IN/TCU 71/2012, visto que transcorreram menos de 10 anos entre a primeira notificação e a data de ocorrência do dano, bem como o valor do débito, independentemente da correção monetária, é superior a R$ 75.000,00 (peça 1, p. 16) .
15.	O plano de trabalho do convênio tinha como objeto fornecer 447.680 refeições em 1994 e 5.371.920 refeições no período de 1995 a 1998, garantindo que cada refeição diária tivesse no mínimo 350 kilocalorias e 9 gramas de proteína. O convenente se comprometeu a arcar com as despesas para o custeio do programa na área administrativa, de transporte, de preparo, de aquisição e outros que se fizessem necessários ao atingimento do objeto do convênio (peça 1, p. 66-70) 
16.	 O Termo Simplificado de Convênio previa, entre outras cláusulas, que os recursos repassados, bem como os rendimentos de aplicação financeira, seriam utilizados única e exclusivamente na compra de alimentos, bem como deveria prestar contas conforme o cronograma, de acordo com a IN 2/93, devendo restituir eventual saldo de recursos financeiros, bem como deveria assegurar a prestação de, no mínimo, 30% a título de contrapartida (peça 1, p. 98-106) .
17.	Em 12/9/2012, o Sr. Vanderlan encaminhou correspondência à Prefeitura Municipal de Esteio, em razão de ter sido solicitada pelo MEC a prestação de contas, que era de sua competência, dos recursos recebidos e executados em 1996 para demandar cópias autênticas do Ofício 1711 – GP, de 30/11/2000, e toda a documentação contábil relativa a tal prestação de contas, especialmente os comprovantes de aplicação dos recursos feita pelo Sr. Getúlio Lemes Fontoura (peça 1, p. 168) .
18.	A resposta da Prefeitura de Esteio, em 18/9/2012, atendendo ao Ofício 1604/2012-CGT/CGCAP/DIFIN/FNDE/MEC, informava que, como já havia se passado 16 anos dos fatos que envolviam a utilização de recursos repassados para merenda escolar, não foi possível realizar busca dos documentos para apresentar defesa ou justificativa adequada, e os poucos documentos resgatados não estavam nítidos em razão do decurso de prazo (peça 1, p. 174-82) .
19.	Em análise à resposta acima, o Parecer 380/2012- DIPRE/COAPC/CGCAP/DIFIN//FNDE/MEC (peça 1, p. 186-200) trouxe a informação de que, no Processo 23034.032683/2002-42, constavam ordens de pagamento emitidas pela P. M. de Esteio referentes às prováveis aquisições de alimentos para a merenda realizadas em 1996. Ao confrontar as ordens de pagamento com os extratos, havia similaridade nos pagamentos realizados, os quais totalizavam R$ 131.377,50, sendo que a diferença de R$ 52.546,50 corresponderia à informação de utilização em finalidade diversa ao objeto do convênio. No entanto, como as ordens de pagamento não estavam assinadas, não foram reconhecidas como documentos válidos. 
 20.	O município de Esteio, em 15/1/2013, representado pelo prefeito Sr. Gilmar Antônio Rinaldi, apresentou recurso perante o MEC, trazendo a informação de que, conforme a Justiça Federal da 4ª Região, o Sr. Getúlio Lemes da Fontoura fora absolvido na ação que tramitou sob o n. 2000.71.12.001288-5, cuja sentença entendeu que não era penalizável prefeito por crime de responsabilidade quando cumpriu suas obrigações, mesmo que tenha adequado o contrato firmado com a realidade do município. Da mesma forma que o Sr. Getúlio, também o Secretário da Fazenda da época, no processo 014/102000206028, teve como decisão o entendimento de que não teria havido enriquecimento ilícito, nem prejuízo ao erário público, eis que a merenda escolar fora distribuída (peça 1, p. 222-34) .
21.	Por sua vez, o Parecer 421/2013 – DIPRE/COAPC/CGCAP/DIFIN/FNDE/MEC, apresentou o entendimento que a absolvição na esfera judicial não vinculava a decisão administrativa, eis que, ao assinar o ajuste, o gestor municipal concordou em utilizar integralmente o recurso recebido na aquisição de alimentos. A decisão judicial entendeu que, embora constatado o desvio do recurso, os objetivos do convênio haviam sido atingidos, eis que não houve falta de merenda escolar. Registrava que, na defesa apresentada pela Prefeitura em 18/9/2012, foram anexadas cópias de ordens de pagamento assinadas e datadas, algumas acompanhadas dos documentos fiscais respectivos, a fim de comprovar a execução do convênio em 1996. Com base na análise desses documentos, constataram que o valor total a ser executado em 1996 era de R$ 253.275,53, sendo que, deste valor, R$ 88.109,42 foram utilizados em finalidade diversa, mais R$ 18.301,61 eram relativos a movimentação indevida da conta bancária. Registraram a não comprovação de realização de procedimento licitatório para a aquisição dos alimentos (peça 1, p. 236-55) .
22.	O Relatório de TCE 119/2015 – DIREC/COTCE/CGCAP/DIFIN/FNDE/MEC, devido a todo o exposto nos itens acima, concluiu que o dano ao erário apurado foi no valor original de R$ 106.411,03, de responsabilidade do Sr. Getúlio Lemes Fontoura, ex-Prefeito Municipal de Esteio/RS, o qual foi registrado na conta Diversos Responsáveis no SIAFI pela nota de lançamento 2015NL000838 (peça 1, p. 326-46) .
23.	A Nota 1191/2015 – PF-FNDE/PGF/AGU, após efetuar um arrazoado sobre que medidas judiciais seriam cabíveis considerando o prazo já decorrido e questões de prescrição, concluiu que os documentos dos autos estavam aptos para instruir Ação Ordinária com Pedido de Indisponibilidade de Bens, como garantia de recuperação de valores, com base na Nota Técnica 1/2015/DIGEAP/CGCOB/PFG/AGU (peça 1, p. 354-7) .
24. 	O Relatório de Auditoria 1866/2015, bem como o correspondente Certificado de Auditoria e Parecer do Dirigente de Controle Interno, consideraram as contas tratadas nos autos como Irregulares e como responsável o Sr. Getúlio Lemes da Fontoura (peça 1, p. 362-7) . O Ministro de Estado da Educação atestou haver tomado conhecimento do parecer pela Irregularidade (peça 1, p. 368) .
Após autuação no TCU
25.	Tanto o Sr. Vanderlan, como o Sr. Gilmar, prefeitos municipais sucessores ao Sr. Getúlio, informaram que os recursos repassados em 1996 à Prefeitura de Esteio, no âmbito do Convênio 4105/94/FAE, foram utilizados em finalidade diversa do objeto do ajuste, mas não comunicaram em que foi o dinheiro aplicado e tampouco houve comprovação dessa aplicação. O Sr. Gilmar, em defesa apresentada pela Prefeitura, informou que não houve, da parte do Sr. Getúlio, desvio para benefício próprio e que ele, inclusive, teria sido absolvido em processo crime na Justiça Federal, informação confirmada em consulta feita ao sítio dessa. Da mesma forma, foi réu em processo da 2ª Vara Cível de Esteio, onde consulta efetuada não logrou comprovar a informação de que ele e o Secretário da Fazenda teriam sido inocentados de enriquecimento ilícito ou de terem causado prejuízo ao erário em razão de ter sido a merenda escolar distribuída naquele exercício (item 20) . De todo modo, estava correto o entendimento proferido no Parecer 421/2013 (item 21) de que decisão na esfera judicial não vincula a decisão administrativa.
26.	O débito indicado no Relatório de TCE não se ateve aos valores repassados em 1996 pelo FAE e utilizados para finalidade diversa, como também absorveu os recursos remanescentes do exercício de 1995, cujas contas o MEC informou como prestadas e aprovadas, mais os rendimentos da aplicação financeira e ainda um valor referente a movimentações bancárias que não encontraram correspondência nas ordens de pagamento e documentos fiscais apresentados pela Prefeitura em 18/9/2012. Assim, o valor total do débito original seria de R$ 106.411,03. 
27. 	Das notificações enviadas para o Sr. Getúlio, várias retornaram com a informação de mudança de endereço. Apenas o Aviso de Recebimento de 22/8/2012 foi assinado por Nelci Rodrigues da Silva (peça 1, p. 154) , no qual o endereço constante é o mesmo que estava registrado na base CPF em 11/3/2016 (peça 3) .  Ainda assim o responsável não apresentou defesa ou recolheu o débito.
28.	Em cumprimento ao Despacho do Secretário (peça 7) , foi promovida a citação do Sr. Getúlio Lemes Fontoura, mediante os Ofícios 547, de 26/4/2016 (peça 9) , cujo AR voltou com anotação de “Mudou-se”, 957, de 13/5/2016, o AR retornou com a informação “Ausente”, 1337 e 1338, de 20/6/2016, no AR do primeiro consta “Desconhecido” e no do segundo como “Ao Remetente”, 1367, de 27/6/2016, o AR traz como “Não Procurado” (peças 9, 12, 14, 17, 18 e 19) . Observe-se que os ofícios foram enviados a endereços diferentes de Esteio e Estância Velha.  Como nenhum dos ofícios foi recebido e esgotaram-se as tentativas de localização do responsável, foi feita proposta de citação por Edital (peça 26) , publicado no DOU em 11/8/2016 (peça 27) .
29.	Decorrido o prazo regimental fixado para manifestação, sem que o responsável apresentasse defesa ou recolhesse o débito, foi atestada a conclusão de medidas preliminares em 5/9/2016 (peça 28) .
30.	No entanto, em consulta ao sítio do Tribunal Regional Eleitoral do RS, obteve-se a informação de que o responsável era candidato ao cargo de Prefeito de Esteio. Entendendo-se que, para tal ele necessitaria de um endereço válido para fins de comunicação, e verificada a existência, na base CPF (peça 31) , de um novo endereço, ainda não utilizado nas tentativas anteriores de notificação, foi enviado novo ofício (peça 29) , o qual, após duas tentativas de entrega, não foi procurado e retornou ao remetente.
31.	Diante da impossibilidade de notificação por via postal do Senhor Getúlio Lemes Fontoura e tendo em vista que já houve a devida notificação por meio de edital, nos termos do art. 3º, inciso IV c/c o art. 7º, inciso II, da Resolução TCU nº 170/2004, sem a devida apresentação das alegações de defesa pelo referido, restou caracterizada a revelia do responsável, conforme previsto no art. 202, § 8º do Regimento Interno do TCU. 
32.	Como inexistia nos autos elementos que permitissem concluir pela ocorrência de boa-fé ou de outros excludentes de culpabilidade em sua conduta, foi proposto que as contas fossem julgadas irregulares e que o responsável fosse condenado em débito, deixando de se lhe aplicar a multa prevista no art. 57 da Lei 8.443/1992 em razão de a pretensão punitiva ter prescrito em 30/11/2010.
Despacho MP/TCU
33.	No entanto, o Parecer do Ministério Público junto a este TCU entendeu que o processo estava mal constituído em vista da ausência da prestação de contas mencionada na alínea “a” do item 10 desta instrução, considerando imprescindível a realização de diligência ao MEC para que este enviasse toda documentação apresentada referente ao Convênio 4105/94/FAE, SIAFI 119885. Além disso, o MP/TCU indicou novo endereço, obtido junto à Certidão Judicial Criminal Negativa do TSE, o qual é exatamente o mesmo endereço para onde foi encaminhado o Ofício 1978/2016 – Secex/RS, cujo Aviso de Recebimento retornou após duas tentativas de entrega e sem ter sido procurado (peças 29 e 30) .
Despacho Ministro Relator 
34.	O Despacho do Ministro Relator Aroldo Cedraz acolheu o Parecer do MP/TCU, restituindo os autos para que esta Unidade Técnica promovesse as providências sugeridas pelo Parquet.  
35.	Assim, em decorrência das determinações ministeriais, foi feita diligência ao FNDE, solicitando a documentação completa da prestação de contas. 
36.	A diligência foi executada por meio do Ofício 464/2017 – Secex-RS (peça 41) , recebido no FNDE em 6/6/2017 (peça 42) .
Resposta FNDE
37.	O FNDE apresentou sua resposta em 20/6/2017 (peças 44 a 46) , a qual trouxe informações/documentos a seguir resumidos, dos quais se fará menção apenas àqueles relevantes para o entendimento dos presentes autos, visto que vários documentos foram apresentados em duplicata.	
38.	O processo original foi protocolado no FNDE/MEC em 14/9/2012, autuado sob o número 23034.001354/2012-21. Inicia com um recurso em nome do Prefeito Gilmar Antônio Rinaldi e assinado pelo Assessor Jurídico Luiz Bernardo de Souza Froner, o qual argumenta que há informações de que os recursos do Convênio 4105/94/FAE teriam tido uso diverso do estabelecido no ajuste, mas como se tratava de um convênio firmado há diversas administrações anteriores, não fora possível localizar todos os documentos necessários a uma defesa/justificativa adequada. Um dos documentos localizados é um Ofício assinado por Getúlio Lemes Fontoura e Vanderlan Carvalho de Vasconselos, onde afirmavam que haviam ficado pendentes recursos no montante de R$ 52.519,47. Outros documentos resgatados não estavam nítidos.  Pela análise feita na documentação localizada, não teria ocorrido desvio ou benefício próprio pelos administradores responsáveis à época, mas sim uma utilização diversa ao objeto do convênio. O atual gestor não pode ser penalizado pela prestação de contas feitas de forma inadequada há mais de 15 anos. O recorrente pede a decretação da ilegitimidade passiva do gestor Gilmar Antônio Rinaldi, a decretação da prescrição e/ou exclusão da atual administração da responsabilidade da competência dos gestores Getúlio Lemes Fontoura e Vanderlan Carvalho de Vasconselos, compensação do valor de R$ 52.519,47 que teria remanescido como responsabilidade dos gestores da época, efeito suspensivo do recurso e o apensamento do recurso ao processo de prestação de contas (peça 43, p. 4-11) . Anexa a procuração (peça 43, p. 12) .
39.	O Ofício 1604/2012-CGT/CGCAP/DIFIN/FNDE/MEC, de 17/8/2012, que fez a análise financeira da prestação de contas (mencionado no item 18 acima) apontou que a prestação de contas apresentada não atendia ao disposto no art. 20 da IN STN 1/1993 (peça 43, p. 30) . A folha 1 do Oficio 1603/2012-CGT/CGCAP/DIFIN/FNDE/MEC repetiu a informação do 1604, porém, em sua segunda página, elencou as irregularidades que haviam sido identificadas pelo Sr. Vanderlan Carvalho de Vasconselos e apresentadas pelo Ofício 1711-GP, de 30/11/2000 (peça 43, p. 53-5) , as quais eram: desvio de finalidade dos recursos destinados à merenda escolar, para a execução do PNAE; que teriam sido repassados à Prefeitura os valores de R$ 183.924,00 pela União e R$ 133.286,40 pelo Estado, sendo que estes foram devolvidos devidamente corrigidos aos cofres estaduais, foi aplicado no objeto conveniado o montante de R$ 131.404,53, remanescendo R$ 52.519,47 sem justificativa; como o município não recebera os recursos da FAE para execução da merenda escolar no início de 1997, foram utilizados recursos próprios no montante de R$ 18.887,57, o qual solicitam seja considerado para dedução do valor de R$ 52.519,47 para fins de apuração do prejuízo;  foram anexados os extratos bancários da conta 25.337-5, agência 764-1, onde foram movimentados os recursos em 1996. O Parecer do FNDE foi pelo não acolhimento do valor referente aos recursos próprios utilizados na merenda escolar, eis que foram utilizados no exercício subsequente e que os únicos documentos apresentados foram os extratos bancários, desatendendo o disposto na IN/STN 2/93 (peça 43, p. 33-4) .
40.	Em 29/9/2003, o Secretário da Fazenda encaminhou ao Consultor Jurídico as seguintes informações financeiras (peça 43, p. 52) :
	Saldo da Conta em 31/12/95
	65.493,16

	Crédito FAE Estadual
	133.286,40

	Crédito FAE Federal
	183.924,00

	Despesas conferidas Conv. FAE
	145.052,34

	Despesas não conferidas Conv. FAE
	88.109,42

	Transferência para outras contas bancárias do município para pagamento de despesas diversas não FAE
	149.602,29

41.	São apresentados alguns documentos parcialmente ilegíveis da contabilidade da Prefeitura Municipal, onde há referências à conta Banco do Brasil – FAE, conforme apresentado a seguir, representando as despesas suportadas não relacionadas à merenda escolar (peça 43, p. 56-99) :
	Tipo de documento – Nº
	Data
	Beneficiário
	Valor – R$

	Ordem de Pagamento 817
	4/1/1996
	Unimed Soc. Coop. de Trab. Médico Ltda.
	13.085,41

	Ordem de Pagamento 917
	4/1/1996
	Ilegível
	13.390,00

	Nota de Empenho 6823
	4/1/1996
	Unimed Soc. Coop. de Trab. Médico Ltda.
	8.609,22

	Nota de Empenho 5767
	4/1/1996
	Unimed Soc. Coop. de Trab. Médico Ltda.
	29.775,54

	Ordem de Pagamento 3784
	13/8/1996
	Real Constr. e Pavimentação Ltda.
	3.000,00

	NFS 5
	23/4/1996
	Real Constr. e Pavimentação Ltda.
	9.132,73

	Pag. Restos a Pagar 19862
	13/8/1996
	Mattos Projetos e Serv. Elétricos Ltda.
	4.000,00

	Ordem de Pagamento 3783
	13/8/1996
	Transportadora Dinâmica Ltda.
	3.000,00

	Ordem de Pagamento 3785
	13/8/1996
	Assis Fagundes & Cia. Ltda.
	6.000,00

	NFS 1240
	13/8/1996
	Assis Fagundes & Cia. Ltda.
	6.000,00

	Ordem de Pagamento 3782
	13/8/1996
	Linha K Comércio e Repres. Ltda. 
	2.000,00

	Nota de Empenho 4415
	12/8/1996
	Hospital Munic. São Camilo
	9.000,00

	Ordem de Pagamento 596
	14/8/1996
	Mensalidade
	2.391,25

	Nota de Empenho 2348
	3/5/1996
	Mecânica Alternativa Ltda.
	3.948,00

	NF 10
	30/5/1996
	Mecânica Alternativa Ltda.
	3.948,00

	Pag. Restos a Pagar 19863
	13/8/1996
	STE Serv. Téc. de Engenharia S/A
	3.000,00

	Nota de Empenho
	16/2/1996
	Liotecnica Ind. E Com. Ltda.
	2.448,00

	Nota de Empenho 38778
	29/2/1996
	Liotécnica Ind. E Com. Ltda. 
	810,00

 42.	A tabela a seguir representa as despesas efetuadas com gêneros alimentícios efetuados pela P. M. Esteio no ano de 1996, com a indicação do programa de origem dos recursos: 
	Doc/NF
	1996
	Beneficiário
	Valor – R$
	Programa
	objeto
	peça, p.

	14484
	23/2
	Atacadão Com. de Gen. Alim. LTDA 
	6.120,08
	Ensino Regular
	alimentos diversos
	peça 43,84-6

	499
	22/2
	Mercado Reginatan Ltda. 
	2.475,00
	Ensino Regular
	massa
	peça 43,97

	513
	26/2
	Mercado Reginatan Ltda. 
	1.226,00
	Ensino Regular
	alimentos diversos
	peça 43,95-6

	?
	29/2
	Comércio de Cereais RD Ltda.
	8.820,00
	Ensino Regular
	alimentos diversos
	peça 43,93-4

	1184
	12/3
	Atacado de Frutas e Legumes Jerônimo Ltda
	710,25
	Merenda Escolar
	legumes
	peça 44,5-6

	1220
	19/3
	Atacado de Frutas e Legumes Jerônimo Ltda
	1.306,84
	Outros serv. e encargos
	legumes
	peça 43,119

	231
	26/3
	Jovem Pan –Wanderlei Bennemann dos Santos
	1.476,00
	não informado
	pães
	peça 43,100-1

	1268
	26/3
	Atacado de Frutas e Legumes Jerônimo Ltda
	848,25
	Merenda Escolar
	legumes
	peça 44, 10

	1321
	2/4
	Atacado de Frutas e Legumes Jerônimo Ltda
	705,65
	Merenda Escolar
	legumes
	peça 44,  7

	13623
	9/4
	Atacado de Frutas e Legumes Jerônimo Ltda
	1.332,30
	Merenda Escolar
	legumes
	peça 44, 9

	1413
	16/4
	Atacado de Frutas e Legumes Jerônimo Ltda
	858,3
	Merenda Escolar
	legumes
	peça 44, 8

	1482
	23/4
	Atacado de Frutas e Legumes Jerônimo Ltda
	739,5
	Outros serv. e encargos
	legumes
	peça 43,122

	1526
	30/4
	Atacado de Frutas e Legumes Jerônimo Ltda
	1.333,20
	Merenda Escolar
	legumes
	peça 44, 13

	46
	10/5
	Alimentos do Sul Ltda
	1.320,00
	Ensino Regular
	chocolate em pó
	peça 43,91-2

	620
	10/5
	Geral Fornecimento Ltda. 
	11.040,00
	Ensino Regular
	leite
	peça 43,89-90

	1666
	17/5
	Atacado de Frutas e Legumes Jerônimo Ltda
	759,72
	Outros serv. e encargos
	legumes
	peça 43,123

	1665
	17/5
	Atacado de Frutas e Legumes Jerônimo Ltda
	727,6
	Merenda Escolar
	legumes
	peça 43, 11-2

	262
	23/5
	Jovem Pan –Wanderlei Bennemann dos Santos
	4.389,80
	Merenda Escolar
	alimentos diversos
	peça 43,102-3

	263
	23/5
	Jovem Pan –Wanderlei Bennemann dos Santos
	5.964,50
	Merenda Escolar
	alimentos diversos
	peça 43,104-5

	561
	29/5
	Comercial Safra de Alimentos Ltda
	2.357,30
	Ensino Regular
	goiabada
	peça 43,87-8

	268
	5/6
	Jovem Pan –Wanderlei Bennemann dos Santos
	5.163,50
	Merenda Escolar
	alimentos diversos
	peça 43,106

	1815
	5/6
	Atacado de Frutas e Legumes Jerônimo Ltda
	684,2
	Outros serv. e encargos
	legumes
	peça 43,113-7

	1851
	11/6
	Atacado de Frutas e Legumes Jerônimo Ltda
	1.331,90
	Outros serv. e encargos
	legumes
	peça 43,118

	1903
	18/6
	Atacado de Frutas e Legumes Jerônimo Ltda
	834,89
	Outros serv. e encargos
	legumes
	peça 43,120

	271
	21/6
	Jovem Pan –Wanderlei Bennemann dos Santos
	4.002,00
	Merenda Escolar
	alimentos diversos
	peça 43,107

	1970
	1/7
	Atacado de Frutas e Legumes Jerônimo Ltda
	683,95
	Outros serv. e encargos
	legumes
	peça 43,121

	1971
	1/7
	Atacado de Frutas e Legumes Jerônimo Ltda
	1.348,15
	Outros serv. e encargos
	legumes
	peça 43,124

	282
	3/7
	Jovem Pan –Wanderlei Bennemann dos Santos
	5.526,40
	Merenda Escolar
	alimentos diversos
	peça 43,108

	2013
	9/7
	Atacado de Frutas e Legumes Jerônimo Ltda
	803,72
	Outros serv. e encargos
	legumes
	peça 43,125

	2050
	16/7
	Atacado de Frutas e Legumes Jerônimo Ltda
	806,68
	Outros serv. e encargos
	legumes
	peça 43,126

	299
	22/7
	Jovem Pan –Wanderlei Bennemann dos Santos
	2.131,50
	Merenda Escolar
	pães
	peça 43,109

	3263
	25/7
	Coml. de Prod. Coloniais Alcione Ltda.
	1.266,46
	Diretoria da Criança
	alimentos diversos
	peça 43,111-2

	305
	12/8
	Jovem Pan –Wanderlei Bennemann dos Santos
	3.907,75
	Merenda Escolar
	pães
	peça 43,110

	2241
	20/8
	Atacado de Frutas e Legumes Jerônimo Ltda
	1.571,16
	Merenda Escolar
	legumes
	peça 43,128

	2290
	27/8
	Atacado de Frutas e Legumes Jerônimo Ltda
	796,36
	Merenda Escolar
	legumes
	peça 43,129

	2334
	3/9
	Atacado de Frutas e Legumes Jerônimo Ltda
	847,92
	Merenda Escolar
	legumes
	peça 43,130-1

	2376
	10/9
	Atacado de Frutas e Legumes Jerônimo Ltda
	1.469,43
	Merenda Escolar
	legumes
	peça 43,132

	306
	13/9
	Jovem Pan –Wanderlei Bennemann dos Santos
	1.428,00
	Merenda Escolar
	pães
	peça 44,2-3

	312
	16/9
	Jovem Pan –Wanderlei Bennemann dos Santos
	3.915,50
	Merenda Escolar
	paes, carnes e ovos
	peça 44, 4

	2426
	17/9
	Atacado de Frutas e Legumes Jerônimo Ltda
	740,72
	Merenda Escolar
	legumes
	peça 43,76-81

	2474
	25/9
	Atacado de Frutas e Legumes Jerônimo Ltda
	1.036,45
	Merenda Escolar
	legumes
	peça 43,76-81

	314
	27/9
	Jovem Pan –Wanderlei Bennemann dos Santos
	5329,9
	Merenda Escolar
	pães e carnes
	peça 44,1

	2306
	27/9
	Atacado de Frutas e Legumes Jerônimo Ltda
	643,92
	Merenda Escolar
	legumes
	peça 43,76-81

	NA 5344
	7/10
	Atacado de Frutas e Legumes Jerônimo Ltda
	-393,14

	peça 43,76-81

	3384
	16/10
	Makrosul Distribuidora
	470
	Merenda Escolar
	açúcar
	peça 43,137-8

	318
	21/10
	Jovem Pan –Wanderlei Bennemann dos Santos
	5.558,25
	Merenda Escolar
	frango e pães
	peça 43,72-3

	?
	22/10
	Atacado de Frutas e Legumes Jerônimo Ltda
	416,95
	Merenda Escolar
	legumes
	peça 43,151

	3450
	23/10
	Makrosul Distribuidora
	4.145,00
	Merenda Escolar
	salsichas e leite
	peça 43,139

	3451
	23/10
	Makrosul Distribuidora
	3.640,00
	Merenda Escolar
	leite
	peça 43,140

	2641
	29/10
	Atacado de Frutas e Legumes Jerônimo Ltda
	418,3
	Merenda Escolar
	legumes
	peça 43,148-9

	322
	31/10
	Jovem Pan –Wanderlei Bennemann dos Santos
	5.751,25
	Merenda Escolar
	pães e carnes
	peça 43,152-3

	?
	4/11
	Atacado de Frutas e Legumes Jerônimo Ltda
	1.353,60
	Merenda Escolar
	legumes
	peça 43,150

	2705
	12/11
	Atacado de Frutas e Legumes Jerônimo Ltda
	507,6
	Merenda Escolar
	legumes
	peça 43,147

	329
	18/11
	Jovem Pan –Wanderlei Bennemann dos Santos
		6.397,75	 
	Merenda Escolar
	pães, carnes
	peça 43,143-4

	2720
	18/11
	Atacado de Frutas e Legumes Jerônimo Ltda
	508,01
	Merenda Escolar
	legumes
	peça 43,145-6

	52871
	25/11
	Atacadão Com. de Gen. Alim. LTDA 
	35
	Merenda Escolar
	geléia
	peça 43,141-2

	332
	29/11
	Jovem Pan –Wanderlei Bennemann dos Santos
	6.119,94
	Merenda Escolar
	carnes de frango
	peça 43,135-6

	1540
	6/12
	Supermercado Reginatan Ltda. ME
	397,5
	Merenda Escolar
	arroz
	peça 43,133-4

	296
	23/12
	Jovem Pan, Wanderlei Bennemann dos Santos
	158,44
	Merenda Escolar
	carne de frango
	peça 43,82-3

	OP 6473
	30/12
	Jovem Pan –Wanderlei Bennemann dos Santos
	5.109,00
	Merenda Escolar
	alimentos diversos
	peça 43,14

43.	Foram também apresentados os extratos da conta – c/c 1120.01.20 – BB c/FAE, para o período 31/12/1995 a 31/12/1996, cujas movimentações estão transcritas na tabela a seguir (peça 44, p. 19-40) :
	Data
	Beneficiário
	Valor

	31/12/1995
	BB cFAE – 1120.01.20 – saldo
	65.493,16

	2/1/1996
	BB cFPM
	 (12.000,00) 

	4/1/1996
	Wanderlei Bennemann dos Santos –Restos a Pg.
	 (158,44) 

	4/1/1996
	Unimed – Restos a Pg.
	 (38.384,76) 

	4/1/1996
	UNIMED
	 (13.385,41) 

	17/1/1996
	Banrisul
	10.478,40

	27/2/1996
	BB cFPM
	 (4.000,00) 

	27/2/1996
	Banco Itau
	4.000,00

	27/2/1996
	Banco Bamerindus
	3.000,00

	6/3/1993
	Banrisul
	 (15.000,00) 

	14/3/1996
	Atacadão – Com. de Gêneros Aliment. Ltda.
	 (6.120,08) 

	14/3/1996
	Banrisul
	6.500,00

	15/3/19963
	DC Pagamentos
	 (9,00) 

	10/5/1993
	ALISUL – Alimentos do Sul Ltda.
	 (1.320,00) 

	10/5/1993
	Geral Fornecimento Ltda.
	 (11.040,00) 

	10/5/1993
	Liotecnica Ind e Com. Ltda.
	 (2.448,00) 

	13/5/1996
	BB cFPM
	14.400,00

	13/5/1996
	BB Cfpm
	17.000,00

	14/5/1996
	Comércio de Cereais RD Ltda.
	 (8.820,00) 

	23/5/1996
	Banrisul
	7.000,00

	23/5/1996
	Atacado de Frutas e Legumes Jerônimo
	 (6.515,55) 

	28/5/1996
	Supermercado Reginatan Ltda. ME
	 (3.701,00) 

	28/5/1996
	Banrisul
	3.200,00

	29/5/1996
	Comercial Safra de Alimentos Ltda.
	 (2.357,30) 

	29/5/1996
	Liotecnica Ind e Com. Ltda.
	 (810,00) 

	31/5/1996
	Wanderlei Bennemann dos Santos
	 (1.476,00) 

	31/5/1996
	Banrisul
	1.500,00

	20/6/1996
	Wanderlei Bennemann dos Santos
	 (4.389,80) 

	12/8/1996
	Atacado de Frutas e Legumes Jerônimo
	 (9.299,55) 

	12/8/1996
	Wanderlei Bennemann dos Santos
	 (26.695,65) 

	12/8/1996
	Banrisul
	133.286,40

	13/8/1996
	Assis Fagundes & Cia Ltda.
	 (6.000,00) 

	13/8/1996
	Linha M. Com. e Repres. Ltda
	 (2.000,00) 

	13/8/1996
	Transportadora Dinâmica Ltda.
	 (3.000,00) 

	13/8/1996
	Banrisul
	 (13.000,00) 

	13/8/1996
	Mattos Projetos e Serv. Elétricos
	 (4.000,00) 

	13/8/1996
	STE – Serv. Téc. De Engenharia
	 (3.000,00) 

	13/8/1996
	Real Constr. e Paviment. Ltda.
	 (3.000,00) 

	14/8/1996
	Coml. de Prod. Coloniais Alcione Ltda.
	 (1.266,46) 

	14/8/1996
	Hosp. Munic. São Camilo
	 (9.000,00) 

	14/8/1996
	Mecânica Alternativa
	 (3.948,00) 

	14/8/1996
	PDT
	 (2.391,25) 

	14/8/1996
	Banrisul
	 (10.000,00) 

	15/8/1996
	Convênio FAE
	91.962,00

	19/8/1996
	DC 
	 (9,00) 

	19/8/1996
	DC
	 (9,00) 

	19/8/1996
	Atacado de Frutas e Legumes Jerônimo
	 (2.367,52) 

	9/9/1996
	BB cFPM
	 (26.000,00) 

	10/9/1996
	Arrecadação J.Mens.
	776,47

	11/9/1996
	BB cFPM
	 (61.000,00) 

	12/9/1996
	Banrisul
	 (10.000,00) 

	13/9/1996
	DC
	 (9,00) 

	18/9/1996
	Atacado de Frutas e Legumes Jerônimo
	 (2.317,35) 

	18/9/1996
	Wanderlei Bennemann dos Santos
	 (5.343,50) 

	2/10/1996
	Arrec. J. Mens.
	708,81

	8/10/1996
	Wanderlei Bennemann dos Santos
	 (5.329,90) 

	10/101996
	Atacado de Frutas e Legumes Jerônimo
	 (2.421,09) 

	21/10/1996
	Wanderlei Bennemann dos Santos
	 (5.558,25) 

	4/11/1996
	Arrec. J. Mens.
	195,25

	5/11/1996
	Wanderlei Bennemann dos Santos
	 (5.751,25) 

	11/11/1996
	BB cFPM
	24.319,31

	12/11/1996
	Convênio FAE
	91.962,00

	12/11/1996
	BB cFPM
	 (50.000,00) 

	13/11/1996
	Atacado de Frutas e Legumes Jerônimo
	 (2.188,85) 

	14/11/1996
	Banrisul
	 (5.000,00) 

	14/11/1996
	BB cFPM
	 (9.000,00) 

	20/11/1996
	BB cFPM
	 (30.000,00) 

	21/11/1996
	Wanderlei Bennemann dos Santos
	 (6.397,75) 

	28/11/1996
	Atacado de Frutas e Legumes Jerônimo
	 (1.015,61) 

	3/12/1996
	Arrec. J. Mens.
	123,80

	3/12/1996
	Wanderlei Bennemann dos Santos
	 (6.119,94) 

	5/12/1996
	Atacadão – Com. de Gêneros Aliment. Ltda.
	 (35,00) 

	5/12/1996
	Zanata & Malamaceda ltda. Macrosul
	 (8.255,00) 

	17/12/1996
	Supermercado Reginatan Ltda. ME 
	 (397,50) 

	30/12/1996
	Wanderlei Bennemann dos Santos
	 (5.109,00) 

	31/12/1996
	Arrec. J. Mens.
	33,09

	31/12/1996
	BB cFAE - saldo
	1.838,15

44.	Consta ainda Acórdão referente a Reclamação 2138/DF – Distrito Federal, Relator Min. Gilmar Mendes, julgamento 13/6/2007 (peça 44, p. 41-6) que trata sobre julgamento de improbidade administrativa.
45.	Correspondência enviada ao Juiz de Direito da 3ª Vara de Esteio, com cadastro de novos procuradores, nos autos da ação civil pública que o Ministério Público move contra Getúlio Lemes Fontoura e Dalvenir Loureiro da Rocha, apresentando a concordância com a suspensão do feito em relação à Getúlio Lemes Fontoura e à cisão para posterior prosseguimento da ação contra o réu Dalvenir Loureiro da Rocha (peça 44, p. 47-8) . Informam juntar procuração, mas esta não acompanhou a correspondência (peça 44, p. 49) . Comunicações Internas da Consultoria para os seguintes setores (peça 44, p. 47-53) :
	a) Secretaria da Fazenda – com questões sobre a execução do programa merenda escolar e valores recebidos na conta 25.337-5 do BB;
	b) Gabinete da Prefeita – questionando o interesse da administração sucessora em ingressar na ação de improbidade administrativa movida pelo MP contra Getúlio Lemes Fontoura e Dalvenir Loureiro da Rocha;
	c) Gabinete da Prefeita – reiterando a anterior.
46.	Carta de Ordem 117/2003, da 22 Câmara Cível do TJ/RS, intimando o Prefeito Municipal de Esteio a intervir no feito se quiser (peça 44, p. 54) .
47.	Há também o Acórdão da 22ª Câmara Cível do TJ/RS, 70XXX.732192-XX03 – Cível, em ação de improbidade administrativa, ex-prefeito, reclamação 2138, suspensão do processo em relação a prefeito e ex-prefeito (peça 44, p. 67-72) .
48.	Foi a sentença relativa à Ação Civil Pública 014/1.02.0002602-8 Ministério Público x Município de Esteio e Dalvenir Loureiro da Rocha julgada parcialmente procedente. O MP ingressou com ação de improbidade administrativa porque o município em 1996 desviou recursos destinados exclusivamente à merenda escolar, no total de R$ 237.711,71, já devidamente corrigidos. O ex-Prefeito Getúlio Lemes Fontoura, em contestação, alegou que quem gerenciava os recursos do município era o Secretário da Fazenda. O Secretário alega corresponsabilidade com o prefeito no exercício do controle das contas. Os valores e questão foram utilizados para o pagamento de despesas públicas legalmente constituídas. A sentença cita que o réu Getúlio foi julgado pela Justiça Federal do ponto de vista criminal – Ação 2000.71.12.001288-5 – e absolvido com fundamento no inciso II, art. 386, CPP (sem prova de existência do fato) , e o processo arquivado em 13/3/2002. Em face da inexistência de prova de que o Sr. Dalvenir subtraiu para uso ou proveito próprio as verbas, em prejuízo ao erário público, houve absolvição na esfera criminal. Na cível, no entanto, o juiz entendeu que apesar de não ter ocorrido prejuízo ao erário, o responsável deveria ter resguardado os princípios da Administração Pública e, neste contexto, refere o art. 11 da Lei 8.429/92, violação do princípio da legalidade, que ocorreu a partir do desvio de finalidade na aplicação das verbas repassadas para a merenda. Entendeu o juiz como sanção suficiente a aplicação da pena prevista no final do inciso III do art. 12 da LIA, ou seja, proibição de contratar com o Poder Público ou receber benefícios ou incentivos fiscais ou creditícios, direta ou indiretamente, pelo prazo de 3 anos (peça 44, p. 73-83) .
49.	Memorial apresentado pelo município de Esteio à Juíza da 3ª Vara Cível da Comarca de Esteio/RS pedindo a procedência total da ação movida pelo MP contra os administradores ex-prefeito e ex-secretário da fazenda, no qual consta depoimento dos réus nos seguintes termos (peça 44, p. 85-7) :
	a) Dalvenir Loureiro da Rocha: 
 (...) "no ano de 1996, foi feita a licitação para aquisição da merenda escolar e no início do ano o governo federal não havia repassado os recursos. Em virtude disso, a prefeitura, com recursos próprios, pagou aos fornecedores da merenda escolar. No final daquele ano, precisamente em agosto e novembro, o governo federal fez repasse do FAE'. Com a chegada desses recursos eles foram repassados para a conta da prefeitura a fim de cobrir valores que já tinham sido gastos com a merenda escolar”.
	b) e Getúlio Lemes Fontoura:
	(...) "Lembro que em 1996 (mil novecentos e noventa e seis) , no final do governo, tínhamos sim já assinado esse convênio com a FAE, mas nunca esperávamos pela FAE, sempre compramos a merenda escolar. Em 1996 (mil novecentos e noventa e seis) , não lembro exatamente a quando, agosto ou setembro, veio o recurso da FAE, porém já tínhamos comprado as merendas escolares, então com o recebimento desse recurso, conforme já foi dito pelo meu secretário, foram pagos os fornecedores”.
49.1	Conforme o MP, os depoimentos acima são contraditados por parecer contábil 1/1997 elaborado pela contadora Júlia Orguim da Silva, CRC/RS 59.541/0-9, lotada no Centro de Apoio Operacional da Procuradoria-Geral da Justiça do RS que demonstrou que não havia necessidade de aporte de recursos de outras contas até a chegada do primeiro repasse do FAE, ocorrido em 12/8/1996, no valor de R$ 133.286,40, porque havia o saldo de R$ 65.493,16 na conta FAE em 31/12/1995, e como o valor despendido até a data do primeiro repasse havia sido de R$  58.783,38, o valor na conta era suficiente para arcar com as despesas. O que demonstra que a retirada de valores da conta FAE foi injustificada como compensação de valores de outras rubricas usadas para pagar a merenda escolar antes da chegada dos recursos, salvo que existissem outras despesas não apresentadas pela Prefeitura. O Parecer acrescenta ainda que o valor total das notas fiscais emitidas nos contratos 13, 14 e 15/1996, emitidas a partir de 12/8/1996, somaram R$ 51.055,30. Outras notas fiscais de aquisição de insumos para a merenda escolar, emitidas a partir de outubro, totalizaram R$ 16.071,52, sendo que o montante de notas emitidas a partir de 12/8/1996, alcançaram o valor de R$ 67.126,82, valor inferior ao primeiro repasse FAE de R$ 133.286,40, demonstrando não haver justificativa para o aporte de recursos de outras contas a partir dessa data. Logo, não há motivação para o uso de outras rubricas de recursos próprios para fazer frente às despesas da merenda escolar, nem antes, nem após a liberação do primeiro repasse FAE, o que demonstra que os recursos destinados exclusivamente à merenda escolar foram desviados, inclusive para o Partido Democrático Trabalhista, no valor de R$ 2.931,25.
50. 	A ação do MP que deu origem ao processo por ato de improbidade administrativa faz o histórico desde a assinatura do convênio com o Estado do Rio Grande do Sul – Secretaria Estadual de Educação para o recebimento de recursos que custeariam a merenda escolar aos alunos da pré-escola e do ensino fundamental das escolas da rede estadual e das entidades filantrópicas. A verba deveria ser aplicada exclusivamente em gêneros alimentícios, gerida em conta específica em banco oficial. Ainda assim, os réus Getúlio e Dalvenir desviaram recursos efetuando pagamentos diversos com os recursos do FAE. De um total de R$ 317.210,40, recebidos em 1996, apenas R$ 145.061,34 foi efetivamente empregada na merenda escolar e o resto foi usado para outros pagamentos. Apenas R$ 95.397,71 foi retornado à conta FAE, havendo uma diferença de R$ 237.711,71. Dentre os gastos feitos indevidamente com a verba do FAE estão pagamentos à Unimed, STE Engenharia, Mattos Proj. Serv. Elétr. Ltda., Real Construção e Pavimentação e até mesmo mensalidade ao Partido Democrático Trabalhista – PDT, ao qual pertencia o prefeito, no valor de R$ 2.391,25. Em razão dessas ações, foi o município inscrito no CADIN e notificado pela Contadoria e Auditoria Geral do Estado – CAGE a efetuar a devolução do valor de R$ 133.286,40, devidamente corrigido, pois o responsável Getúlio não prestou contas, conforme ajustado no convênio. O MP entendeu que, desvirtuada a aplicação dos recursos destinados à merenda escolar, os responsáveis incorreram em improbidade administrativa, nos termos do art. 10, incisos IX E X, da Lei 8429/92 (peça 44, p. 114-9) .
51.	Despacho 138/2012 – DIPRE/COAPC/CGCAP/DIFIN/FNDE/MEC, que trata sobre a retirada do registro de inadimplência – parcela 002, em decorrência de recebimento de documentos em 18/9/2012, em resposta à diligência enviada para saneamento de impropriedades (peça 44, p. 144) .
52. 	Segue o Parecer 380/2012- DIPRE/COAPC/CGCAP/DIFIN//FNDE/MEC, mencionado no item 19 acima, que concluiu pela existência de débito no valor de R$ 183.924,00, referente a parcela 022 (peça 44, p. 146-53) .
53. 	O Ofício 1541/2012 - DIPRE/COAPC/CGCAP/DIFIN/FNDE/MEC, enviado ao Prefeito de Esteio, Gilmar Antônio Rinaldi, solicita o recolhimento do débito, orientando que este é composto por duas parcelas de R$ 91.962,00, a primeira de 15/8/1996 e a segunda de 12/11/1996, que deverão ser corrigidos na data do efetivo recolhimento pelo sistema Débito do TCU (peça 44, p. 154-5) . Outros ofícios, 1539 e 1540, de mesmo teor, foram enviados ao Sr. Getúlio Lemes Fontoura e Vanderlan Carvalho de Vasconselos, respectivamente (peça 44, p. 156-9) . Constam avisos de recebimento assinados para os ofícios entregues aos Srs. Gilmar e Vanderlan (peça 44, p. 165-6) .
54.	O Ofício 15/2013/COINT/SURIN/STN/MF-DF, referente ao Agravo de Instrumento 5021458.19.2012.404.0000/RS, dirigido à Advogada da União na Procuradoria Regional da União na 4ª Região, entre outras informações, comunica que o Convênio 4105/94/FAE (SIAFI 119885) estava, naquele momento, na situação “Adimplente”, constando como Inadimplente apenas o convênio SIAFI 626718, celebrado com a Secretaria Nacional de Segurança Pública. A adimplência do convênio SIAFI 119885 decorreria de decisão judicial de 20/12/2012 (peça 44, p. 171-3) .
55.	 O Decisão sobre o citado Agravo de Instrumento (peça 45, p. 51-2) se referia a uma decisão que, em ação ordinária, indeferiu medida antecipativa visando à suspensão da inscrição do município de Esteio no SIAFI, com objetivo de possibilitar o recebimento de verbas federais. O magistrado decidiu que, embora a inscrição não impeça a transferência de recursos destinados a programa sociais, existe risco de comprometimento de políticas públicas servis à comunidade, motivo pelo qual deferiu o pedido de liminar.
56.	O aviso de recebimento, referente ao Ofício 1539 (item 51) , enviado ao Sr. Getúlio Lemes Fontoura (peça 45, p. 85) registra que ele teria se mudado do endereço em Estância Velha/RS. Por esse motivo, foi listado no Edital de Notificação 1, de 28/1/2013, publicado no D.O.U de 29/1/2013, para que regularizasse pendência de convênio objeto de transferência de recursos pelo FNDE (peça 45, p. 87) .
57.	Segue o recurso apresentado pelo Sr. Gilmar Antônio Rinaldi, já citado no item 20 acima, no qual solicita a prescrição do débito, a aprovação das contas conforme decisão da Justiça Federal, concessão de efeito suspensivo ao recurso até o conhecimento do mérito e apensamento do recurso ao processo de prestação de contas (peça 45, p. 89-95) . Junta a decisão da Justiça Federal na ação penal, processo 2000.71.12.001288-5, que julgou improcedente a ação de improbidade administrativa movida pelo MP contra o ex-Prefeito Getúlio Lemes da Fontoura (peça 45, p. 97-110) . 
58.	Decisão em Recurso Especial 702.199 – RS (2004/0141383-2) impetrado pelo MP contra Getúlio Lemes Fontoura contra acórdão do Tribunal de Justiça do Estado do RS em ação de improbidade administrativa, no qual os embargos de declaração opostos foram rejeitados, decidiu que, com o julgamento da ADIn 2.797/DF e da Rcl 2138/DF, o recurso perdeu o objeto, uma vez que houve reunião das demandas no juiz singular e não existe motivo para suspensão do processo (peça 45, p. 117) .
59.	Segue o Parecer 421/2013 – DIPRE/COAPC/CGCAP/DIFIN/FNDE/MEC já analisado no item 10 acima, que concluiu pela aprovação com ressalva do valor de R$ 77.512,97 e não aprovação do valor de R$ 106.411,03, referente à parcela 2, além de outras impropriedades constatadas (peça 45, p. 119-29) .
60.	Os Ofícios 1294/2013, 1295/2013 e 1296/2013 – DIPRE/COAPC/CGCAP/DIFIN/FNDE/MEC deram ciência do Parecer acima ao Sr. Getúlio Lemes Fontoura, ao Sr. Vanderlan Carvalho de Vasconselos e ao Sr. Gilmar Antônio Rinaldi, respectivamente (peça 45, p. 130-4) . 
61.	Em nova decisão no agravo de instrumento 5021458.19.2012.404.0000/RS, o Relator Loraci Flores de Lima não viu motivo para alterar o entendimento proferido pela Desembargadora Marga Inge Barth Tessler,  que deferiu o pedido de liminar, deu provimento ao agravo (peça 46, p. 24-5) .
62.	A Informação 225/2014 - DIPRE/COAPC/CGCAP/DIFIN/FNDE/MEC, referente à análise de documentação apresentada após a emissão de Parecer, sugere a manutenção da aprovação parcial com ressalvas das contas e o envio do processo à Coordenação de Tomada de Contas Especial para conhecimento e adoção das providências cabíveis (peça 46, p. 31-6) .
63. 	Foram enviados novos ofícios aos responsáveis Getúlio (538/2014) , Gilmar (436/2014) e Vanderlan (539/2014) , dos quais apenas os dois últimos receberam, enquanto o do Sr. Getúlio foi devolvido ao FNDE, após 3 tentativas de entrega, da mesma forma que as correspondências anteriores (peça 45, p. 41-53) . Foi publicado novo Edital de Notificação, 9 de 22/9/2014, para o Sr. Getúlio (peça 46, p. 54) .
64.	A Informação 206/2015 - DIPRE/COAPC/CGCAP/DIFIN/FNDE/MEC, citada no item 2 desta instrução, fez um histórico do processo no FNDE e sugeriu a autuação de processo específico para instrução das peças que fundamentam a Tomada de Contas Especial, o registro contábil de responsabilidade do Sr. Getúlio Lemes Fontoura na conta de ativo “diversos responsáveis”, a manutenção da situação de suspensão de inadimplência por determinação judicial no SIAFI, o registro dos fatos no Sistema de Gestão de Prestação de Contas – SiGPC e a elaboração de um relatório circunstanciado e remessa dos autos à Auditoria Interna do FNDE para submeter a TCE à Controladoria-Geral da União para providências a seu cargo e, por fim, o encaminhamento dos processos ao setor de arquivo  (peça 46, p. 57-70) .
65.	O Relatório de TCE 119/2015 – DIREC/COTCE/CGCAP/DIFIN/FNDE/MEC foi mencionado no item 22 acima (peça 46, p. 116-40) .
EXAME TÉCNICO
66.	Da documentação apresentada pelo FNDE e acima descrita, não foi possível identificar a regular aplicação dos recursos transferidos ao município de Esteio para o fornecimento de merenda escolar recebidos da extinta Fundação de Assistência ao Estudante, embora as informações prestadas digam que a merenda foi regularmente fornecida (item 21) . 
67.	Pelos extratos bancários apresentados, foi possível constatar que os recursos recebidos na conta específica tinham os mais diversos destinos, inclusive tendo sido feitas transferências a débito e a crédito de diversas outras instituições bancárias e de outra conta corrente do Banco do Brasil. A transferência de recursos da conta específica do convênio para as diversas contas correntes da prefeitura impede, em regra, o estabelecimento do nexo de causalidade entre a execução do objeto e os recursos federais transferidos para tal fim. Conforme se extrai dos autos, o convênio repassou R$ 183.924,00. Parte dos recursos federais foram transferidos diretamente da conta bancária vinculada ao convênio para contas correntes de titularidade da Prefeitura Municipal de Esteio, tendo sido alegado que a transferência se deu por motivo de pagamento de fornecedores, ressarcindo-se de despesas efetuadas pelo município com compra de itens para a merenda escolar antes do primeiro repasse dos recursos do FAE, alegação refutada pelo parecer contábil 1/1997 (item 49.1) . Assim como os recursos que ingressavam na conta BB FAE eram transferidos para contas de outros bancos, também essa conta recebeu recursos de outros bancos. A partir de toda a movimentação de transferência de recursos a crédito e a débito da conta do convênio para as contas da prefeitura, tornou-se impossível acompanhar a execução do convênio de modo a identificar aonde os recursos foram efetivamente aplicados.
68.	As informações contidas no processo, no entanto, dão conta de que parte dos recursos FAE foram utilizados para pagamentos diversos, tais como UNIMED, empresas de prestação de serviços, hospital municipal, e até para o Partido Democrático Trabalhista - PDT. À exceção desta última, todos os pagamentos efetuados podem ser considerados como feitos em benefício da comunidade, embora esteja caracterizado o desvio de finalidade na aplicação dos recursos da União. A jurisprudência recente deste Tribunal, na sua maioria, entende que, nestes casos o débito deverá ser imputado ao ente beneficiado, no caso o município de Esteio, e uma multa aplicada ao gestor responsável pelo ilícito, devendo ser as contas de ambos julgadas irregulares (Acórdão 5735/2016-TCU-Primeira Câmara - Relator: José Múcio Monteiro, Acórdão 1885/2015-TCU-Plenário - Relator: Augusto Sherman, Acórdão 7102/2014-TCU-Segunda Câmara - Relator: Marcos Bemquerer) .
CONCLUSÃO 
69.	Deve ser considerado, no entanto, que o município nunca foi citado ou notificado a apresentar sua defesa, nem na fase interna, nem na fase externa, eis que todas ações no sentido de recuperação dos valores foram dirigidos ao Sr. Getúlio Lemes Fontoura. Dado que os fatos que ensejaram a instauração da tomada de contas especial ocorreram em 1996, e que esta foi instaurada apenas em 2015, a situação se enquadrava no disposto no inciso II do artigo 6º da IN/TCU 71/2012 que permite sua dispensa em caso de decurso de, pelo menos, dez anos entre a data do dano e a primeira notificação dos responsáveis. Entretanto, foi a tomada de contas especial instaurada pelo FNDE, 19 anos após os fatos, devendo, então, neste momento, incidir o art. 19, caput, da mesma IN, que dispõe que as disposições do art. 6º se aplicam às tomadas de contas especiais ainda pendentes de citação válida que estejam em tramitação no TCU, devendo ser proposto seu arquivamento. Esse entendimento decorre do fato de que o longo decurso de tempo impõe prejuízo ao pleno exercício do contraditório e da ampla defesa, diante do que também está justificado o cancelamento do débito. Embora tenha havido a notificação do Sr. Getúlio, não foi cogitada a hipótese da notificação do município em nenhum momento anterior da tramitação dos autos, o que só agora se evidencia. Cabe esclarecer que o art. 6º, inciso II, da IN-TCU 71/2012 não tem aplicação automática em face do simples transcurso do prazo de dez anos entre a ocorrência do dano e a citação, devendo ser verificado, no caso concreto, se houve efetivo prejuízo à racionalidade administrativa, à economia processual, à ampla defesa ou ao contraditório, o que se configura nesta TCE, eis que os diversos gestores sucessores do município de Esteio ouvidos nos autos alegaram a dificuldade em obter toda a documentação probatória e mesmo a que foi localizada estava parcialmente ilegível (item 38) .
70.	Quanto ao Sr. Getúlio Lemes Fontoura, embora a possibilidade de imputação de multa já tenha prescrito (item 32) , considera-se imperativo julgar as contas como irregulares diante de sua forma de agir como administrador, conforme demonstrado na gestão dos recursos do Convênio 4105/94/FAE, SIAFI 119885, quando foi Prefeito de Esteio no período de 1993 a 1996.  Como o Sr. Getúlio Lemes Fontoura, embora tenha sido notificado nos mais diversos endereços localizados e até mesmo por Edital (item 28) , e inclusive no endereço indicado pelo MP/TCU (itens 30 e 33) , permaneceu revel, entende-se inócua a realização de nova notificação, motivo pelo qual será proposto o julgamento direto das contas como irregulares, podendo ele recorrer, se assim entender.
PROPOSTA DE ENCAMINHAMENTO
71.	Diante do acima exposto, submete-se os autos a consideração superior com a proposta de:
	a) julgar irregulares as contas do ex-Prefeito de Esteio, Sr. Getúlio Lemes Fontoura, CPF XXX.047.500-XX, com fundamento nos arts. 1º, inciso I, 16, inciso III, alínea “b”, e 23, inciso III, alínea “c”, da Lei 8.443/1992, c/c arts. 209, inciso II, 200, §2º, e 214, inciso III, alínea “c”, do Regimento Interno/TCU;
	b) cancelar o débito, de responsabilidade do município, face longo transcurso de tempo entre a ocorrência do fato e, face ao prejuízo ao pleno exercício do contraditório e da ampla defesa ao município;
	c) dar ciência da deliberação que vier a ser proferida ao Fundo Nacional de Desenvolvimento da Educação e ao Sr. Getúlio Lemes Fontoura;
	d) arquivar o presente processo conforme disposto no art.  6º, inciso II, c/c o art. 19 da IN/TCU 71/2012 (item 69) .”
3.	O Ministério Público junto ao Tribunal, dissentindo do exame e do encaminhamento propostos pela SEC-RS, apresentou Parecer à peça 50, que reproduzo parcialmente a seguir:
“5.	Este representante do Ministério Público junto ao TCU manifesta-se em dissonância com o posicionamento supramencionado, pelas razões que passa a expor.
6.	Em que pese as afirmações dos prefeitos sucessores a Getúlio Lemes Fontura no sentido de que os recursos repassados em 1996 à prefeitura municipal de Esteio/RS, no âmbito do Convênio 4.105/94/FAE, foram utilizados em finalidade diversa do objeto do ajuste, não houve a identificação das despesas em que o dinheiro foi aplicado, tampouco a comprovação dessa aplicação irregular.
7.	Quanto aos documentos apresentados pelo FNDE em resposta à diligência (peças 43 a 46) , entende-se que, diferentemente das conclusões da Secex/RS, não lograram comprovar o desvio de finalidade dos recursos, tampouco que a aplicação se deu em benefício da população local. Senão vejamos.
8.	Foi apresentado o razão contábil da c/c 1120.01.20-BB c/ FAE (peça 44, p. 19-40) , produzido pelo sistema de contabilidade da prefeitura, no qual não é possível verificar se os valores que nela ingressaram são provenientes da conta específica do convênio em questão.
9.	Ainda que fosse possível comprovar que os recursos foram transferidos para a supramencionada conta bancária da prefeitura, há de se ressaltar que a jurisprudência do Tribunal, a exemplo dos Acórdão 1651/2017-TCU-Plenário, 7.783/2015 e 1.637/2015, ambos da 1ª Câmara, e 6.256/2014, da 2ª Câmara, é no sentido de que a responsabilização de entes federados no âmbito da Corte de Contas depende da comprovação de que os recursos federais empregados em finalidade distinta daquela prevista no ajuste pactuado foram efetivamente utilizados em favor da comunidade, de forma que a simples realização de transferências da conta específica do convênio para diversa conta da prefeitura não é suficiente para atestar que o município se beneficiou, de alguma forma, dos recursos federais envolvidos.
10.	Ademais, também não há, nos documentos enviados pelo FNDE, qualquer comprovação de que as despesas apresentadas à peça 43, p. 56-99, elencadas na tabela constante do item 41 da instrução à peça 48, foram suportadas pelos recursos do convênio em questão.
11.	Considerando, portanto, a ausência de confirmação nos autos de que o Município de Esteio/RS auferiu benefício decorrente das irregularidades identificadas no ajuste sob análise, a responsabilidade pelo débito apurado neste processo é exclusiva do ex-gestor municipal, conforme preconiza a jurisprudência do TCU mencionada acima.
12.	Nada obstante, cabe destacar que a presente TCE está tratando de irregularidades que ocorreram no exercício de 1996.
13.	De acordo com o disposto no artigo 6º, inciso II, da Instrução Normativa TCU 71/2012, salvo determinação em contrário do TCU, fica dispensada a instauração de tomada de contas especial quando houver transcorrido prazo superior a dez anos entre a data provável de ocorrência de dano e a primeira notificação do responsável pela autoridade administrativa competente.
14.	No caso em tela, o ex-prefeito foi notificado em cinco oportunidades pelo FNDE, sendo que as duas primeiras se deram nos anos de 2002, via editalícia, e de 2003, e as três últimas vieram a ocorrer somente nos exercícios de 2012 e 2013, sendo que as realizadas neste último ano também se deram por meio de edital. Não há notícia nos autos de que o responsável tenha se defendido em qualquer dessas notificações encaminhadas pelo FNDE.
15.	Verifica-se, portanto, que o prazo de dez anos definido na supramencionada instrução normativa não foi ultrapassado tanto na primeira notificação enviada pelo FNDE quanto no intervalo entre uma e outra.
16.	Todavia, forçoso apontar a extrema morosidade do FNDE no trâmite da apuração deste processo, que deu entrada na Corte de Contas apenas em 23/10/2015.
17.	A citação do ex-gestor municipal nesse Tribunal ocorreu em 11/8/2016, por meio de edital (peças 26 e 27) , ou seja, vinte anos após a ocorrência dos fatos geradores do dano ao erário. Esse longo decurso do tempo compromete o exercício pleno do contraditório e dificulta o acesso aos meios e recursos inerentes à ampla defesa, motivo pelo qual não é razoável esperar que o responsável tenha condição de reunir documentos e outros elementos comprobatórios da regular aplicação dos recursos impugnados.
18.	Segundo o entendimento desse Tribunal de Contas, a garantia ao direito à ampla defesa e ao contraditório se dá, nos termos do devido processo legal, na fase externa da TCE, que se inicia com a autuação do processo junto a este Tribunal e finda com o julgamento, conforme consignado nos Acórdãos 2.437/2015 e 2.647/2007, ambos do Plenário, 1.540/2009-1ª Câmara e 2.329/2006-2ª Câmara.
19.	Ora, se a garantia ao supramencionado direito constitucional se dá no âmbito do Tribunal, a citação do responsável deve ocorrer dentro de um prazo razoável a partir da ocorrência das irregularidades que ensejaram o dano, sob pena de comprometer o exercício desse direito pela parte. 
20.	Assim, no caso em exame, ainda que, no âmbito do FNDE, o responsável tenha sido chamado para apresentar esclarecimentos acerca das ocorrências dentro de um prazo aceitável após a ocorrência do fato gerador do débito, quando da realização da citação pelo Tribunal, momento em que de fato deve se dar a observância à garantia ao direito à ampla defesa e ao contraditório, o exercício desses direitos pela parte restou claramente comprometido face à desídia do FNDE na condução do processo.
21.	Nesse contexto, ainda que a não comprovação de despesas gere a presunção do dano imputável ao responsável, cuja ação de ressarcimento é imprescritível, consoante entendimento pacificado nessa Corte de Contas, não se pode perder de vista que o longo lapso temporal observado no trâmite da presente apuração impõe prejuízo irreparável ao exercício do contraditório e da ampla defesa pelo responsável, questão de ordem pública a ser reconhecida a qualquer tempo, independente de provocação da parte.
22.	Assim, considerando que o demasiado transcurso de tempo, por ser claramente prejudicial à defesa, impede o desenvolvimento válido e regular do processo, este representante do Ministério Público opina no sentido de se aplicar ao caso em exame o previsto no artigo 212 do Regimento Interno do TCU. Sugere, ainda, endereçar ciência ao FNDE no sentido de que o excessivo e desarrazoado período de tempo transcorrido na tramitação dos procedimentos administrativos e na condução interna da tomada de contas especial referente ao Convênio 4.105/94/FAE, celebrado com o Município de Esteio/RS, prejudicou sobremaneira a atividade de controle externo, conduta essa que poderá ensejar a aplicação de sanção por parte desta Corte de Contas aos responsáveis.”
É o Relatório.

não há.

Procurador Rodrigo Medeiros de Lima.

TOMADA DE CONTAS ESPECIAL. NÃO COMPROVAÇÃO DA BOA E REGULAR APLICAÇÃO DOS RECURSOS DO OBJETO DO CONVÊNIO 4.105/94/FAE PACTUADO COM O MINISTÉRIO DA EDUCAÇÃO. CITAÇÃO. REVELIA. IRREGULARIDADE DAS CONTAS. DÉBITO. CIÊNCIA. ARQUIVAMENTO.

TOMADA DE CONTAS ESPECIAL (TCE)

Secretaria do TCU no Estado do Rio Grande do Sul (SEC-RS).

Conforme consignado no Relatório precedente, esta Tomada de Contas Especial (TCE) foi instaurada pelo Ministério da Educação em desfavor de Getúlio Lemes Fontoura, ex-prefeito do Município Esteio-RS (gestão 1993-1996) , em razão da não comprovação da regular aplicação de parte dos recursos repassados por força do Convênio 4.105/94/FAE, no ano de 1996, no valor de R$ 183.924,00, que teve por objeto promover o atendimento do Programa de Alimentação Escolar (PNAE) aos alunos matriculados na pré-escola e no ensino fundamental das zonas urbana e rural.
2.	A despeito do longo tempo decorrido entre a data das irregularidades (1996) e a entrada desta TCE neste Tribunal (2015) , a fase interna destas contas especiais obedeceram à regência normativa para a espécie e resultou na constatação de prejuízo ao Erário e identificação dos responsáveis, em face da inexecução do objeto do projeto acima identificado, conforme Relatório de Tomada de Contas Especial (peça 4, p. 66-70) , Relatório e Certificado de Auditoria (peça 4, p. 73-78) e Parecer do Dirigente do Controle Interno (peça 4, p. 79) , em conclusões uniformes por considerar irregulares as contas prestadas. O pronunciamento ministerial atestando seu conhecimento consta da peça 4, p. 84-85.
3. 	No âmbito deste Tribunal, do exame da documentação trazida ao processo, verificou-se a não comprovação da regular aplicação de parte dos recursos repassados com base nas seguintes irregularidades: a) realização de despesas em finalidade diversa do pactuado no convênio, no valor de R$ 88.109,42; e b) movimentação de recursos na conta corrente específica sem a correspondente referência nas ordens de pagamento e nos documentos fiscais apresentados, na importância de R$ 18.301,61, totalizando um débito no montante de R$ 106.411,03.
4.	Em face das mencionadas irregularidades, o responsável foi citado, conforme se vê no seguinte trecho da instrução da unidade técnica (peça 49, p. 3-4) :
“27.	Das notificações enviadas para o Sr. Getúlio, várias retornaram com a informação de mudança de endereço. Apenas o Aviso de Recebimento de 22/8/2012 foi assinado por Nelci Rodrigues da Silva (peça 1, p. 154) , no qual o endereço constante é o mesmo que estava registrado na base CPF em 11/3/2016 (peça 3) .  Ainda assim o responsável não apresentou defesa ou recolheu o débito.
28.	Em cumprimento ao Despacho do Secretário (peça 7) , foi promovida a citação do Sr. Getúlio Lemes Fontoura, mediante os Ofícios 547, de 26/4/2016 (peça 9) , cujo AR voltou com anotação de “Mudou-se”, 957, de 13/5/2016, o AR retornou com a informação “Ausente”, 1337 e 1338, de 20/6/2016, no AR do primeiro consta “Desconhecido” e no do segundo como “Ao Remetente”, 1367, de 27/6/2016, o AR traz como “Não Procurado” (peças 9, 12, 14, 17, 18 e 19) . Observe-se que os ofícios foram enviados a endereços diferentes de Esteio e Estância Velha.  Como nenhum dos ofícios foi recebido e esgotaram-se as tentativas de localização do responsável, foi feita proposta de citação por Edital (peça 26) , publicado no DOU em 11/8/2016 (peça 27) .
29.	Decorrido o prazo regimental fixado para manifestação, sem que o responsável apresentasse defesa ou recolhesse o débito, foi atestada a conclusão de medidas preliminares em 5/9/2016 (peça 28) .
30.	No entanto, em consulta ao sítio do Tribunal Regional Eleitoral do RS, obteve-se a informação de que o responsável era candidato ao cargo de Prefeito de Esteio. Entendendo-se que, para tal ele necessitaria de um endereço válido para fins de comunicação, e verificada a existência, na base CPF (peça 31) , de um novo endereço, ainda não utilizado nas tentativas anteriores de notificação, foi enviado novo ofício (peça 29) , o qual, após duas tentativas de entrega, não foi procurado e retornou ao remetente.
31.	Diante da impossibilidade de notificação por via postal do Senhor Getúlio Lemes Fontoura e tendo em vista que já houve a devida notificação por meio de edital, nos termos do art. 3º, inciso IV c/c o art. 7º, inciso II, da Resolução TCU nº 170/2004, sem a devida apresentação das alegações de defesa pelo referido, restou caracterizada a revelia do responsável, conforme previsto no art. 202, § 8º do Regimento Interno do TCU.”
5.	Transcorrido o prazo regimental fixado e mantendo-se inerte o responsável, a Unidade Técnica deu prosseguimento ao processo, à revelia do Sr. Getúlio Lemes Fontoura, nos termos do art. 12, § 3º, da Lei 8.443/1992.
6.	Por inexistir nos autos elementos que permitissem concluir pela boa-fé ou de outros excludentes de culpabilidade em sua conduta, a SEC-RS propôs o julgamento pela irregularidade das contas do responsável com a condenação pelo débito apurado nos autos, deixando, entretanto, de propor a aplicação da multa prevista no art. 57 da Lei 8.443/1992 em razão de prescrição da pretensão punitiva, em 30/11/2010.
7.	O Ministério Público junto ao Tribunal, por sua vez, entendeu prejudicado o exame destas contas especiais em razão da ausência da prestação de contas mencionada na alínea “a” do item 10 da instrução técnica (peça 48, p. 2) , propondo a realização de diligência ao MEC para que este enviasse toda documentação apresentada referente ao Convênio 4105/94/FAE, SIAFI 119885. Além disso, o MP/TCU indicou novo endereço, obtido junto à Certidão Judicial Criminal Negativa do TSE, o qual, segundo esclarecido pela SEC-RS “é exatamente o mesmo endereço para onde foi encaminhado o Ofício 1978/2016 – Secex/RS, cujo Aviso de Recebimento retornou após duas tentativas de entrega e sem ter sido procurado (peças 29 e 30) ”.
8.	Acolhida por este relator a proposta do Parquet (peça 38) , foi realizada diligência ao FNDE, solicitando a documentação completa da prestação de contas, o qual remeteu a este Tribunal, em 20/6/2017, as informações/documentos juntados às peças 44 a 46, resumidos nos itens 37 a 65 da instrução técnica à peça 48.
9.	Ao examinar o conjunto de elementos acostados aos autos, a SEC-RS consignou, em resumo, que: a) da documentação apresentada pelo FNDE não foi possível identificar a regular aplicação dos recursos transferidos ao município de Esteio-RS no ano de 1996, por força do Convênio 4.105/94/FAE; b) os extratos bancários apresentados indicaram que recursos recebidos na conta específica tiveram diversos destinos, inclusive tendo sido feitas transferências a débito e a crédito de diversas outras instituições bancárias e de outra conta corrente do Banco do Brasil; c) parte dos recursos federais foram transferidos diretamente da conta bancária vinculada ao convênio para contas correntes de titularidade da Prefeitura Municipal de Esteio; d) a partir de toda a movimentação de transferência de recursos a crédito e a débito da conta do convênio para as contas da prefeitura, tornou-se impossível acompanhar a execução do convênio de modo a identificar aonde os recursos foram efetivamente aplicados; e d) entre os pagamentos irregulares constaram, inclusive, como beneficiários a UNIMED, empresas de prestação de serviços, hospital municipal e o Partido Democrático Trabalhista – PDT.
10.	À vista dessas constatações, entendendo que boa parte dos recursos poderiam ter beneficiado a comunidade, apesar do desvio de finalidade, a SEC-RS entendeu que seria o caso de impor ao Município de Esteio-RS a restituição dos valores correspondentes aos valores que lhe foram aproveitados, bem como a imputação de multa “ao gestor responsável pelo ilícito, devendo ser as contas de ambos julgadas irregulares”. 
11.	Entretanto, arrematou a Unidade Técnica, concluindo que “o município nunca foi citado ou notificado a apresentar sua defesa, nem na fase interna, nem na fase externa, eis que todas ações no sentido de recuperação dos valores foram dirigidos ao Sr. Getúlio Lemes Fontoura. Dado que os fatos que ensejaram a instauração da tomada de contas especial ocorreram em 1996, e que esta foi instaurada apenas em 2015, a situação se enquadrava no disposto no inciso II do artigo 6º da IN/TCU 71/2012 que permite sua dispensa em caso de decurso de, pelo menos, dez anos entre a data do dano e a primeira notificação dos responsáveis. Entretanto, foi a tomada de contas especial instaurada pelo FNDE, 19 anos após os fatos, devendo, então, neste momento, incidir o art. 19, caput, da mesma IN, que dispõe que as disposições do art. 6º se aplicam às tomadas de contas especiais ainda pendentes de citação válida que estejam em tramitação no TCU, devendo ser proposto seu arquivamento. Esse entendimento decorre do fato de que o longo decurso de tempo impõe prejuízo ao pleno exercício do contraditório e da ampla defesa, diante do que também está justificado o cancelamento do débito”.
12.	Quanto ao Sr. Getúlio Lemes Fontoura, a SEC-RS entendeu que “embora a possibilidade de imputação de multa já tenha prescrito (item 32) , considera-se imperativo julgar as contas como irregulares diante de sua forma de agir como administrador, conforme demonstrado na gestão dos recursos do Convênio 4105/94/FAE, SIAFI 119885, quando foi Prefeito de Esteio no período de 1993 a 1996.  Como o Sr. Getúlio Lemes Fontoura, embora tenha sido notificado nos mais diversos endereços localizados e até mesmo por Edital (item 28) , e inclusive no endereço indicado pelo MP/TCU (itens 30 e 33) , permaneceu revel, entende-se inócua a realização de nova notificação, motivo pelo qual será proposto o julgamento direto das contas como irregulares, podendo ele recorrer, se assim entender”.
13.	Por sua vez, o Ministério Público junto ao Tribunal, divergindo do exame e do encaminhamento proposto pela SEC-RS, aduziu que os elementos dos autos não permitiram a demonstração de que o município teria se beneficiado dos recursos repassados. Segundo o Parquet, “quanto aos documentos apresentados pelo FNDE em resposta à diligência (peças 43 a 46) , entende-se que, diferentemente das conclusões da Secex/RS, não lograram comprovar o desvio de finalidade dos recursos, tampouco que a aplicação se deu em benefício da população local”, razão pela qual “a ausência de confirmação nos autos de que o Município de Esteio/RS auferiu benefício decorrente das irregularidades identificadas no ajuste sob análise, a responsabilidade pelo débito apurado neste processo é exclusiva do ex-gestor municipal, conforme preconiza a jurisprudência do TCU mencionada acima”.
14.	No que diz respeito ao Sr. Getúlio Lemes Fontoura, o MP/TCU considera que o longo prazo decorrido entre os fatos (1996) e a sua citação neste Tribunal (11/8/2016) “compromete o exercício pleno do contraditório e dificulta o acesso aos meios e recursos inerentes à ampla defesa, motivo pelo qual não é razoável esperar que o responsável tenha condição de reunir documentos e outros elementos comprobatórios da regular aplicação dos recursos impugnados”.
15.	Assim, entende o Parquet que, a despeito das tentativas de notificação no âmbito do FNDE, dentro de um prazo aceitável, após a ocorrência do fato gerador do débito, deve-se considerar que a citação pelo Tribunal é o momento formal da observância à garantia ao direito à ampla defesa e ao contraditório, direitos esses que restaram comprometidos face à desídia do FNDE na condução do processo. 
16.	Defende, ainda, o MP/TCU, que apesar da não comprovação de despesas, que geram presunção do dano imputável ao responsável, cuja ação de ressarcimento é imprescritível, “não se pode perder de vista que o longo lapso temporal observado no trâmite da presente apuração impõe prejuízo irreparável ao exercício do contraditório e da ampla defesa pelo responsável, questão de ordem pública a ser reconhecida a qualquer tempo, independente de provocação da parte”, razão pela qual propôs “aplicar ao caso em exame o previsto no artigo 212 do Regimento Interno do TCU”,  além de “endereçar ciência ao FNDE no sentido de que o excessivo e desarrazoado período de tempo transcorrido na tramitação dos procedimentos administrativos e na condução interna da tomada de contas especial referente ao Convênio 4.105/94/FAE, celebrado com o Município de Esteio/RS, prejudicou sobremaneira a atividade de controle externo, conduta essa que poderá ensejar a aplicação de sanção por parte desta Corte de Contas aos responsáveis”.
17.	A meu ver, em relação ao Município de Esteio-RS, com base na documentação acostada aos autos, não há como assegurar que os recursos desviados de sua finalidade tenham sido aproveitados pelo município, uma vez que, como bem pontuou o Parquet, “a simples realização de transferências da conta específica do convênio para diversa conta da prefeitura não é suficiente para atestar que o município se beneficiou, de alguma forma, dos recursos federais envolvidos”.
18.	Também, concordo com o Ministério Público quando afirma que, no caso de “ausência de confirmação nos autos de que o Município de Esteio/RS auferiu benefício decorrente das irregularidades identificadas no ajuste sob análise, a responsabilidade pelo débito apurado neste processo é exclusiva do ex-gestor municipal, conforme preconiza a jurisprudência do TCU...”.
19.	Entretanto, com a máxima vênia, não acompanho o Parquet no encaminhamento proposto em relação ao Sr. Getúlio Lemes Fontoura, porque, apesar do longo tempo decorrido entre os fatos irregulares e a citação realizada pelo Tribunal, é imperioso perceber que o responsável em nenhum momento procurou se defender das irregularidades que lhe foram imputadas, desde a primeira notificação por parte do FNDE, realizada por meio do Ofício 6549/2000, de 19/9/2000 (peça 1, p. 110) . Enquanto o poder público estava se esforçando para localizá-lo nos diversos endereços constantes dos órgãos oficiais, e até mesmo por edital, o responsável prosseguia com pleitos políticos, tanto em 2016 (candidato ao cargo de prefeito de Esteio/RS pelo PSDB, nº 45) , quanto em 2018, (Candidato a Deputado Estadual do Rio Grande do Sul pelo PTB, nº 14045) .
20.	Entre ofícios e publicações em edital, somaram-se dez tentativas do FNDE de localizar o responsável, conforme se vê no quadro informativo constante do Relatório de TCE 119/2015 (peça 1, p. 338-342) . Neste Tribunal foram cinco tentativas de localizá-lo, conforme Ofícios 547, de 26/4/2016, (peça 9) ; 957, de 13/5/2016; 1337 e 1338, de 20/6/2016; 1367, de 27/6/2016, (peças 9, 12, 14, 17, 18 e 19) , além da citação por Edital (peça 26) , publicado no DOU em 11/8/2016 (peça 27) .
21.	Por isso, não considero apropriado transferir a responsabilidade pela morosidade do processo exclusivamente ao Poder Público neste caso, especialmente quando inúmeras tentativas foram realizadas para oferecer ao responsável oportunidade de defesa e do exercício do contraditório. Também, não é razoável abandonar a persecução da recomposição dos cofres públicos quando se tem já apurado um débito que, em valores atualizados, e aplicando-se os juros de mora, até 27/2/2019, soma R$ 1.197.362,84 (um milhão cento e noventa e sete mil trezentos e sessenta e dois reais e oitenta e quatro centavos) .
22.	Assim, uma vez que as provas constantes dos autos atestam a utilização dos recursos repassados por força do Convênio 4.105/94/FAE, no ano de 1996, para o pagamento de despesas estranhas ao atendimento do Programa de Alimentação Escolar (PNAE) aos alunos matriculados na pré-escola e no ensino fundamental das zonas urbana e rural, conforme quadro constante à peça 1, p. 16, e relação de pagamentos da contabilidade da Prefeitura Municipal, onde há referências à conta Banco do Brasil – FAE, representando as despesas não relacionadas à merenda escolar (peça 43, p. 56-99) , resta atribuir o débito exclusivamente ao Sr. Getúlio Lemes Fontoura, uma vez que, como bem esclareceu o MP/TCU, não há como afirmar que os recursos desviados de seus fins tenham, de algum modo, aproveitado à comunidade.
23.	Esclareço que, ante a informação de que alguns documentos da contabilidade da Prefeitura Municipal estão parcialmente ilegíveis (item 41 da instrução técnica – peça 48, p. 7) , adoto para fins de definição do débito, o quadro constante à peça 1, p. 16, reproduzido no item 12 da instrução técnica de peça 48, p. 3) .
24. 	Inexistindo elementos que demonstrem a boa-fé ou de outros excludentes de culpabilidade na conduta do responsável, a meu ver, não há outro encaminhamento a ser dado ao presente processo que não o julgamento pela irregularidade de suas contas especiais, condenando-o ao ressarcimento do débito apurado nos autos, uma vez imprescritível, nos termos da Constituição Federal de 1988, art. 37, § 5º, e da Súmula TCU 282/2012. Deixo de propor a aplicação da multa prevista no art. 57 da Lei 8.443/1992 em razão da prescrição da pretensão punitiva ocorrida em 30/11/2010.
25. 	Por último, com fundamento no art. 16, § 3º, da Lei 8.442/92, deve ser remetida cópia dos autos ao Procurador-Chefe da Procuradoria da República no Estado do Rio Grande de Sul, para as providências que entender cabíveis.
	Ante o exposto, naquilo que não divergimos, incorporo às minhas razões de decidir os fundamentos do exame realizado pela SEC-RS e pelo Ministério Público junto ao Tribunal e Voto no sentido de que o Tribunal adote a deliberação que ora submeto à apreciação deste Colegiado.
TCU, Sala das Sessões Ministro Luciano Brandão Alves de Souza, em 19 de março de 2019.
AROLDO CEDRAZ 
Relator